ACORDAO-COMPLETO-2372624

ACÓRDÃO 3179/2020 ATA 7/2020 - PRIMEIRA CÂMARA

VISTOS, relatados e discutidos estes autos de tomada de contas especial instaurada pela Fundação Nacional de Saúde (Funasa) , em desfavor da Fundação de Aprimoramento e Desenvolvimento de Recursos Humanos do Amazonas (FADERH/AM) e de seu presidente, Sr. José Maurício de Lavor Barreto, em razão da não comprovação da boa e regular aplicação de parte dos recursos recebidos por força do Convênio 2427/2006, cujo objeto era a execução de ações de prevenção e recuperação à saúde das populações indígenas do Médio Purus em caráter complementar, em conformidade com as diretrizes dispostas no modelo de gestão da política nacional de atenção dos povos indígenas.
ACORDAM os ministros do Tribunal de Contas da União, reunidos em sessão da 1ª Câmara, ante as razões expostas pelo relator, em:
9.1. acolher parcialmente as alegações de defesa apresentadas pelo Sr. José Maurício de Lavor Barreto, pela Sra. Rosane Bueno Eurich e pela FADERH/AM;
9.2. julgar irregulares, com fundamento nos arts. 1º, I, e 16, III, "b" e "c", da Lei 8.443/1992 c/c os arts. 19 e 23, III, da mesma lei, e com arts. 1º, I, e 209, II e III, e 214, III, do RI/TCU, as contas do Sr. José Maurício de Lavor Barreto e da Sra. Rosane Bueno Eurich, e condenálos, em solidariedade com a FADERH/AM, ao pagamento das quantias abaixo especificadas, com a fixação do prazo de 15 (quinze) dias, a contar da notificação, para que comprovem, perante este Tribunal (art. 214, III, "a", do RI/TCU) , o recolhimento da dívida aos cofres do Fundação Nacional de Saúde, atualizada monetariamente e acrescida dos juros de mora, calculados a partir das datas discriminadas, até a data do recolhimento, na forma prevista na legislação em vigor;
	VALOR ORIGINAL (R$) 
	DATA DA OCORRÊNCIA
	DÉBITO/CRÉDITO

	4.752,00
	13/12/2010
	D

	4.752,00
	13/12/2010
	D

	2.325,00
	14/12/2010
	D

	4.752,00
	20/12/2010
	D

	4.758,00
	20/1/2011
	D

	3.965,83
	4/4/2011
	D

	2.500,00
	20/2/2017
	C

	2.500,00
	15/3/2017
	C

	2.525,00
	11/4/2017
	C

	2.550,25
	11/5/2017
	C

	2.575,25
	8/6/2017
	C

	2.600,25
	7/7/2017
	C

	2.626,25
	15/8/2017
	C

	2.652,25
	12/9/2017
	C

	2.678,25
	11/10/2017
	C

	2.705,33
	14/11/2017
	C

9.3. aplicar, individualmente ao Sr. José Aldemir da Cruz, à Sra. Rosane Bueno Eurich e à FADERH/AM a multa prevista no art. 57 da Lei 8.443/1992 c/c o art. 267 do RI/TCU, no valor de R$ 3.200,00 (três mil e duzentos reais) , fixando-lhes o prazo de 15 (quinze) dias, a contar da notificação, para que comprove, perante este Tribunal (art. 214, III, "a", do RI/TCU) , o recolhimento da dívida aos cofres do Tesouro Nacional, atualizada monetariamente desde a data do presente acórdão até a do efetivo recolhimento, se for paga após o vencimento, na forma da legislação em vigor;
9.4. autorizar, desde logo, nos termos do art. 28, II, da Lei 8.443/1992, a cobrança judicial das dívidas, caso não atendidas as notificações;
9.5. com fundamento no § 3º do art. 16 da Lei 8.443/1992, encaminhar cópia desta deliberação à Procuradoria da República no Amazonas, para a adoção das medidas que entender cabíveis.

Tomada de contas especial em razão da não comprovação da boa e regular aplicação de parte dos recursos recebidos por força de convênio, cujo objeto era a execução de ações de prevenção e recuperação à saúde das populações indígenas do Médio Purus em caráter complementar, em conformidade com as diretrizes dispostas no modelo de gestão da política nacional de atenção dos povos indígenas.

Primeira Câmara

Entidades do Governo do Estado do Amazonas.

3. Interessado/Responsáveis:
3.1. Interessado: Fundação Nacional de Saúde (26.989.350/0001-16).
3.2. Responsáveis: Fundação de Aprimoramento e Desenvolvimento de Recursos (03.704.583/0001-20); José Maurício de Lavor Barreto (XXX.411.382-XX); Rosane Bueno Eurich (XXX.649.479-XX).

13.1. Ministros presentes: Walton Alencar Rodrigues (Presidente), Benjamin Zymler, Bruno Dantas e Vital do Rêgo.
13.2. Ministros-Substitutos presentes: Augusto Sherman Cavalcanti e Weder de Oliveira (Relator).

ACORDAO-COMPLETO-2490111

Acórdão 10995/2021 - Primeira Câmara

ACORDAO-COMPLETO-2527694

Acórdão de Relação 1506/2022 - Primeira Câmara

Acórdão de Relação

WEDER DE OLIVEIRA

Transcrevo, com ajustes de forma, a instrução apresentada (peças 32, 33 e 34) pela Secretaria de Controle Externo de Tomada de Contas Especial (Secex-TCE) :
"Cuidam os autos de Tomada de Contas Especial instaurada pela Fundação Nacional de Saúde - Funasa, em desfavor do Sr. José Maurício de Lavor Barreto (CPF XXX.411.382-XX) , Presidente da Fundação de Aprimoramento e Desenvolvimento de Recursos Humanos do Amazonas - FADERH/AM a partir de 17/3/2000, e da Fundação de Aprimoramento e Desenvolvimento de Recursos Humanos do Amazonas - FADERH/AM (CNPJ: 03.704.583/0001-20) , pela não comprovação da boa e regular aplicação dos recursos recebidos por força do Convênio 2427/2006 - Siafi 569167 (peça 2, p. 24-27) , celebrado entre a Fundação Nacional de Saúde - Funasa e a Fundação de Aprimoramento e Desenvolvimento de Recursos Humanos do Amazonas - FADERH/AM, tendo por objeto a execução de ações de prevenção e recuperação à saúde das populações indígenas do Médio Purus em caráter complementar, em conformidade com as diretrizes dispostas no modelo de gestão da política nacional de atenção dos povos indígenas,  em razão da impugnação parcial das despesas realizadas. A vigência inicial do convênio foi de 21/9/2006 a 21/9/2007, tendo sido prorrogado até 31/10/2011.
HISTÓRICO 
2.	Para a execução do objeto do convênio (peça 2, 24-27 - incompleto) , foram previstos inicialmente um total de R$ 1.401.534,32, sem aporte de contrapartida, conforme cláusula quinta do convênio (peça 2, p. 27) . O valor do convênio foi suplementado inúmeras vezes, alcançando o montante de R$ 13.996.996,03.
3.	A Funasa realizou as seguintes transferências para a conta do convênio: (CEF, Agência 3219, c/c 2\0-9) :
	Ordem Bancária
	Data da OB
	Valor

	2006OB910548
	4/10/2006
	817.561,69

	2007OB902659
	7/3/2007
	583.972,63

	2007OB913374
	13/12/2007
	908.324,09

	2008OB903354
	8/5/2008
	184.778,00

	2008OB905041
	16/7/2008
	898.552,28

	2008OB907605
	8/10/2008
	732.945,28

	2009OB801886
	16/7/2009
	1.089.360,39

	2009OB809367
	24/9/2009
	1.284.155,61

	2010OB802489
	29/3/2010
	881.706,80

	2010OB809898
	17/9/2010
	920.201,21

	2010OB812235
	6/12/2010
	2.112.753,87

	2011OB800507
	24/1/2011
	1.734.628,70

	2011OB807096
	13/10/2011
	1.747.149,33

4.	Em Parecer Técnico Conclusivo (peça 2, p. 167-168) a Funasa aprovou as ações técnicas de saúde pactuadas no Plano Distrital e Plano de Trabalho do convênio.
5.	Por meio do Acórdão 5362/2014-TCU-Segunda Câmara (peça 3, p. 350-352) , originário do processo de Representação TC Processo 015.471/2011-0, o Tribunal determinou à Funasa a glosa dos valores pagos pela FADERH/AM à Sr.ª Rosane Bueno Eurich (CPF XXX.649.479-XX) , a partir de setembro de 2010, em razão de a mesma não ter executado os serviços para os quais fora contratada.
6.	No relatório final de análise do convênio (peça 3, p. 353-357) opinou-se pela reprovação parcial da prestação de contas, no valor de R$ 70.098,83, correspondente ao que fora indevidamente pago à Sr.ª Rosane Bueno Eurich.
7.	Prolatado o Acórdão 5362/2014-TCU-Segunda Câmara, a FADERH/AM ingressou com pedido de reexame nos autos do TC Processo 015.471/2011-0, originando o novo Acórdão 11845/2016-TCU-Segunda Câmara (peça 3, p. 383) , por meio do qual seu pedido foi acolhido parcialmente, passando a glosa a ser realizada a partir de outubro de 2010.
8.	Através do Parecer Financeiro 839/2016 (peça 3, p. 384-385) a prestação de contas final foi reanalisada, apurando-se que o total dos valores pagos à Sr.ª Rosane Bueno Eurich, a partir de outubro de 2010, era de R$ 25.304,83. Impugnou-se inda o valor de R$ 161.659,42, referente a pagamentos de valores relativos a débitos oriundos de sentenças judiciais trabalhistas, realizados pela FADERH/AM e não relacionados ao objeto do convênio.
9.	As datas e valores dos débitos são as seguintes:
a) Valores pagos indevidamente à Sr.ª Rosane Bueno Eurich (peça 3, p. 388) :
	Data
	Valor

	13/12/2010
	4.752,00

	13/12/2010
	4.752,00

	14/12/2010
	2.325,00

	20/12/2010
	4.752,00

	20/1/2011
	4.758,00

	4/4/2011
	3.965,83

a) Valores relativos a débitos oriundos de sentenças judiciais trabalhistas (peça 3, p. 392) :
	Data
	Valor

	21/8/2012
	80.000,00

	21/8/2012
	11.814,46

	22/8/2012
	3.295,93

	27/8/2012
	5.042,71

	27/8/2012
	20.000,00

	27/8/2012
	12.406,64

	27/8/2012
	1.756,09

	27/8/2012
	3.282,93

	13/9/2012
	682,41

	13/9/2012
	54,50

	23/9/2012
	20.000,00

	23/9/2012
	3.323,75

10.	Houve um pedido de parcelamento do débito feito pela FADERH/AM à Funasa (não disponível no processo) , que foi analisado e negado pela Procuradoria Federal junto à Funasa (peça 3, p. 399-405) .
11.	A FADERH/AM e seu presidente foram notificados acerca da instauração desta TCE por meio da Notificação 1/TCE/CV-2427/2006, de 23/5/2017 (peça 3, p. 414-415) .
12.	O Relatório de Tomada de Contas Especial (peça 3, p. 416-420) concluiu pela ocorrência de dano ao erário, no valor original de R$ 191.716,25, relativo à impugnação parcial de despesas do Convênio 2427/2006 - Siafi 569167, com responsabilização solidária do Sr. José Maurício de Lavor Barreto (CPF XXX.411.382-XX) , Presidente da Fundação de Aprimoramento e Desenvolvimento de Recursos Humanos do Amazonas - FADERH/AM com a Fundação de Aprimoramento e Desenvolvimento de Recursos Humanos do Amazonas - FADERH/AM (CNPJ: 03.704.583/0001-20) .
13.	O Relatório de Auditoria 418/2018, acompanhado dos respectivos Certificado de Auditoria, Parecer do Dirigente de Controle Interno e Pronunciamento Ministerial (peça 1, p. 7-14) concluíram pelas mesmas irregularidades e responsabilidades apontadas no Relatório de Tomada de Contas Especial da Funasa, ressalvando apenas que o valor impugnado pela Funasa, de R$ 191.716,25 está incorreto, devendo ser considerado o valor de R$ 186.964,25, que é o somatório das duas irregularidades citadas no Relatório de Tomada de Contas Especial (peça 3, p. 416-420) .
14.	Na instrução inicial (peça 5) , analisando-se os documentos dos autos, concluiu-se pela necessidade de realização de citação solidária dos responsáveis, conforme segue:
	Irregularidades: realização de despesas irregulares com recursos do Convênio 2427/2006 - Siafi 569167, em pagamentos a pessoa física por serviços não realizados e em débitos oriundos de sentenças judiciais trabalhistas.
	Dispositivos violados: parágrafo único do art. 70 da Constituição Federal; art. 93 do Decreto-Lei 200/67; art. 22 da IN/STN 1/97, alínea 'g' do inciso II, da cláusula terceira do Convênio 2427/2006 - Siafi 569167.
	Quantificação do débito:
	Sr. José Maurício de Lavor Barreto em solidariedade com a FADERH/AM e Sr.ª Rosane Bueno Eurich
	Data
	Valor

	13/12/2010
	4.752,00

	13/12/2010
	4.752,00

	14/12/2010
	2.325,00

	20/12/2010
	4.752,00

	20/1/2011
	4.758,00

	4/4/2011
	3.965,83

Valor atualizado até 12/9/2018: R$ 40.057,95
	Sr. José Maurício de Lavor Barreto em solidariedade com a FADERH/MA
	Data
	Valor

	21/8/2012
	80.000,00

	21/8/2012
	11.814,46

	22/8/2012
	3.295,93

	27/8/2012
	5.042,71

	27/8/2012
	20.000,00

	27/8/2012
	12.406,64

	27/8/2012
	1.756,09

	27/8/2012
	3.282,93

	13/9/2012
	682,41

	13/9/2012
	54,50

	23/9/2012
	20.000,00

	23/9/2012
	3.323,75

Valor atualizado até 12/9/2018: R$ 233.585,73
	Cofre para recolhimento: Fundação Nacional de Saúde - Funasa
	Conduta - Sr. José Maurício de Lavor Barreto: realizar despesas irregulares com os recursos recebidos por força do Convênio 2427/2006 - Siafi 569167, em pagamentos a pessoa física por serviços não realizados e em débitos oriundos de sentenças judiciais trabalhistas.
	Conduta - Sr.ª Rosane Bueno Eurich: receber indevidamente um total de R$ 25.304,83, oriundo do Convênio 2427/2006 - Siafi 569167, a título de prestação de serviços de técnica de enfermagem, sem a devida contraprestação de serviços realizados.
	Conduta - FADERH/AM: permitir a realização, por seu representante legal, de despesas irregulares com os recursos recebidos por força do Convênio 2427/2006 - Siafi 569167, em pagamentos a pessoa física por serviços não realizados e em débitos oriundos de sentenças judiciais trabalhistas.
	Nexo de causalidade - Sr. José Maurício de Lavor Barreto: a realização de despesas irregulares com os recursos recebidos por força do Convênio 2427/2006 - Siafi 569167, em pagamentos a pessoa física por serviços não realizados e em débitos oriundos de sentenças judiciais trabalhistas, propiciou a impugnação parcial de despesas e consequente dano ao erário.
	Nexo de causalidade - Sr.ª Rosane Bueno Eurich: o recebimento indevido de um total de R$ 25.304,83, oriundo do Convênio 2427/2006 - Siafi 569167, a título de prestação de serviços de técnica de enfermagem, sem a devida contraprestação de serviços realizados, propiciou a impugnação parcial de despesas e consequente dano ao erário.
	Nexo de causalidade - FADERH/AM: a realização irregular de despesas com os recursos recebidos por força do Convênio 2427/2006 - Siafi 569167, por seu representante legal, em pagamentos a pessoa física por serviços não realizados e em débitos oriundos de sentenças judiciais trabalhistas, propiciou a impugnação parcial de despesas e consequente dano ao erário.
15.	Em cumprimento ao pronunciamento da unidade (peça 7) , foram efetuadas as citações propostas através dos ofícios 1.631/2018, 2.624/2018 e 3.245/2018 (peças 8, 18 e 26) , tendo todos os responsáveis apresentado alegações de defesa (peças 11 a 13, 23 a 25 e 31) .
16.	Os responsáveis FADERH/AM e José Maurício de Lavor Barreto estão representados no processo pelo mesmo procurador, conforme peças 27 e 28.
EXAME TÉCNICO
17.	A seguir analisaremos os argumentos apresentados pelos responsáveis.
18.	Responsável: Sr. José Maurício de Lavor Barreto, alegações de defesa nas peças 23 a 25.
19.	Irregularidade 1: realização de despesas irregulares com recursos do Convênio 2427/2006 - Siafi 569167, em pagamentos a pessoa física por serviços não realizados.
20.	Irregularidades 2: realização de despesas irregulares com recursos do Convênio 2427/2006 - Siafi 569167, com pagamento de sentenças judiciais trabalhistas.
21.	Argumentação preliminar: o Sr. José Maurício de Lavor Barreto suscitou prejuízos ao exercício do direito constitucional ao contraditório e à ampla defesa. Ofereceu argumentos nos exatos termos apresentados pela FADERH nos itens 67 a 69.
22.	Fez menção aos princípios constitucionais afetos à administração pública (peça 23, p. 5-8) , apresentando considerações mais detalhadas acerca dos princípios da economicidade e da eficiência. Alega em síntese, que pagou as cinco sentenças judiciais trabalhistas com menos recursos que o necessário ao pagamento de uma só sentença judicial, economizando R$ 105.198,25. Através de acordos extrajudiciais teria conseguido afastar a incidência de juros e multas no pagamento das sentenças. Por entender que as irregularidades praticadas são meramente formais e que não configuram dano ao erário, representando suas ações uma economia aos cofres públicos, postula que seria de bom juízo relevar a impropriedade detectada.
23.	Sob o tópico 'Do princípio da boa fé' (peça 23, p. 8-11) , alega que suas ações e as provas constantes dos autos são conclusivas, no sentido de demonstrarem sua boa-fé. Cita artigo da lavra do Ministro Augusto Sherman que recomenda o exame da boa-fé a partir dos seguintes conceitos extraídos da doutrina: 'Estado de espírito de quem confiantemente, com intenção pura, pratica, por erro o ato que julgava conveniente e lícito, mas cujo resultado pode ser contrário aos seus interesses' e 'Convicção de alguém que acredita estar agindo de acordo com a lei, na pratica ou omissão de determinado ato. A boa-fé é contrária à fraude e ao dolo.'
24.	Entende que ao prestar contas à Funasa, 'tinha plena confiança da ausência de qualquer irregularidade e da lisura dos seus atos. Não se pode, portanto, vislumbrar-se qualquer dolo ou má-fé no atuar do recorrente.'
25.	Lista como ações favoráveis ao exame de sua boa-fé:
a) ter prestado contas diligentemente;
b) ter aplicado os repasses em relevante fim social;
c) ter informado à Funasa os bloqueios de valores para pagamento de sentença judicial;
d) ter espontaneamente procedido à liquidação do débito referente à Sr.ª Rosane Buenos Eurich; e
e) não haver no processo quaisquer indícios de locupletamento na execução do convênio.
26.	Ressalta em favor de sua boa-fé o fato de ter executado o convênio entre 21/9/2006 a 31/10/2011, tendo sido aprovadas todas as prestações de contas parciais.
27.	Análise preliminar: com relação à possível ofensa ao exercício do direito constitucional ao contraditório e à ampla defesa, tendo o responsável oferecido argumentos nos exatos termos apresentados pela FADERH, aproveita-se a análise já realizada nos itens 70 e 71, para rejeitar a preliminar de ofensa ao princípio constitucional do contraditório e da ampla defesa.
28.	Com relação aos princípios da economicidade e eficiência, a premissa utilizada pelo responsável está ancorada no fato de as despesas com o pagamento de sentenças judiciais trabalhistas pertencerem ao objeto conveniado. Assim, ao afirmar ter reduzido os valores pagos nas sentenças através de acordos extrajudiciais (peças 24 e 25) , nada mais fez que o usual no âmbito da justiça trabalhista. Em tese, as despesas realizadas não pertencem ao objeto do convênio, não havendo que se falar em ganhos de economicidade ou eficiência para os cofres da Funasa. Mais adiante, nos itens 60 e 61, analisamos se as despesas estão ou não incluídas no objeto do convênio.
29.	Quanto ao exame da boa-fé, as ações indicadas no item 25 militam a favor do responsável, todavia não são suficientes para configurarem sua boa-fé. Entendemos que as ações listadas nada mais são que obrigações esperadas daqueles que celebram convênios com a Administração e gerem recursos públicos. Observa-se que os recursos geridos pelo responsável foram de elevada monta, ultrapassando R$ 13 milhões, fato que demandaria acurado zelo na aplicação dos recursos. 
30.	Com relação à letra 'c' do item 25, analisamos seus reflexos na configuração da boa-fé nos itens 54 a 59. 
31.	A jurisprudência do Tribunal é uníssona quanto ao exame da boa-fé, exigindo prova concreta nos autos e conduta cautelosa, diligente e zelosa do agente:
Acórdão 1157/2008-TCU-Plenário, Relator Min. Augusto Sherman
A boa-fé do responsável deve ser objetivamente analisada e provada no caso concreto, considerando-se a prática efetiva e as consequências de determinado ato à luz de um modelo de conduta social, adotada por um homem leal, cauteloso e diligente. 
Acórdão 2399/2014-TCU-Plenário, Relator Min. José Mucio Monteiro
A boa-fé deve ser aferida objetivamente, sendo necessário constatar algum ato ou fato capaz de caracterizar a conduta zelosa e diligente do responsável, mediante prova nos autos. 
Acórdão 4667/2017-TCU-Primeira Câmara, Relator Min. Bruno Dantas
A boa-fé não pode ser presumida ou acatada a partir de mera alegação, devendo ser demonstrada e comprovada a partir dos elementos que integram os autos, corroborada em contexto fático propício ao reconhecimento dessa condição em favor dos responsáveis. 
Acórdão 1894/2018-TCU-Segunda Câmara, Relator Min. Augusto Nardes
A boa-fé deve ser aferida objetivamente, sendo necessário constatar algum ato ou fato capaz de caracterizar a conduta zelosa e diligente do responsável, mediante prova nos autos. 
32.	Dessa forma, pode-se afirmar que para configuração de boa-fé do responsável, este deveria apresentar conduta compatível com a situação fática apresentada, qual seja, agir diligentemente e se cercar das cautelas necessárias antes de realizar os pagamentos que se apresentavam como novéis na execução do convênio. A conduta indicada na alínea 'c' do item 25, conforme análise contida nos itens 54 a 59, pode ser considerada como cautelosa e diligente para se admitir a boa-fé do responsável.
33.	Argumentos da irregularidade 1: o responsável não apresentou contestação quanto aos pagamentos realizados à Sr.ª Rosane Bueno Eurich, por serviços não realizados. Informou somente que a dívida decorre do Acórdão 11845/2016-TCU-Segunda Câmara. Informa que solicitou à Funasa, por meio do Ofício 6/2017 (peça 23, p. 53-54) , o pagamento da dívida em dez parcelas, sem a incidência de juros e correção monetária. Como não houve resposta daquela Fundação, entendeu pela aceitação tácita, tendo a FADERH iniciado os pagamentos das parcelas, conforme comprovantes juntados à defesa (peça 23, p. 56-65) , em um total de nove parcelas mensais.
34.	Análise: com relação à irregularidade 1 (item 19) , o responsável não apresentou justificativas para a irregularidade, tendo optado pelo recolhimento do débito antes de ser citada neste processo. Na verdade, o recolhimento se deu em função do Acórdão 11845/2016-TCU-Segunda Câmara, que indeferiu o pedido de parcelamento, de exclusão de correção monetária, dos juros e de multa relativos ao débito aqui tratado, conforme abaixo reproduzido: 
'ACORDAM os ministros do Tribunal de Contas da União, reunidos em sessão da 2ª Câmara, ante as razões expostas pela relatora e com fundamento no art. 48 da Lei 8.443/1992 c/c os arts. 285 e 286 do Regimento Interno, em:
9.1. conhecer do pedido de reexame, dar-lhe provimento parcial e, em substituição à determinação contida no subitem 1.8.2 do Acórdão 5362/2014-TCU-Segunda Câmara, determinar à Fundação Nacional de Saúde - Funasa que:
'1.8.2. efetue a glosa dos valores pagos a Rosane Bueno Eurich (CPF 042.649.4 79-28) , a partir de outubro de 2010, lançado como despesa na prestação de contas do Convénio 2427/2006 (Siafi 569167) , firmado entre a Funasa e a Fundação de Aprimoramento e Desenvolvimento de Recurso Humanos do Amazonas (Faderh) , para atender ao Distrito Sanitário Especial Indígena (DSEI) Médio Rio Purus, tendo em vista que só há comprovação da efetiva execução do serviço executado por ela referente ao período de junho/2009 a setembro/2010;'
9.2. indeferir os pedidos de parcelamento da dívida e ele exclusão dos juros e da multa sobre o valor a ser restituído;'
35.	Todavia, os recolhimentos realizados não respeitaram os normativos do Tribunal e os próprios termos do citado acórdão. Os pagamentos foram efetuados à Funasa (UG 255000 - Gestão 36211) por meio de Guia de Recolhimento da União (GRU) , utilizando o código 18836-0 (Restituições de Convênios - Exercícios Anteriores) nos valores e datas abaixo informados:
	Data do Pagamento
	Valor
	Peça

	20/2/2017
	2.500,00
	23, p. 56

	15/3/2017
	2.500,00
	23, p. 57

	11/4/2017
	2.525,00
	23, p. 58

	8/6/2017
	2.575,25
	23, p. 60

	7/7/2017
	2.600,25
	23, p. 61

	15/8/2017
	2.626,25
	23, p. 62

	12/9/2017
	2.652,25
	23, p. 63

	11/10/2017
	2.678,25
	23, p. 64

	14/11/2017
	2.705,33
	23, p. 65

	TOTAL
	23.362,58
	
36.	Os recolhimentos realizados, além de não incorporarem a correção monetária e os juros, foram realizados em montante inferior ao débito histórico apurado nesta TCE. Assim, permanece a necessidade de recolhimento dos valores para as quais o responsável foi citado, abatendo-se na oportunidade os valores já recolhidos.
37.	Argumentos da irregularidade 2: o responsável reitera que enviou à Funasa resposta à Notificação 546 (peça 23, p. 26-41) , ocasião em que apresentou fatos, doutrina e jurisprudência que apontariam para a legalidade da utilização dos valores do convênio para pagamento de dívidas trabalhistas dos prestadores de serviço.
38.	Afirma que contratou pessoas qualificadas para atender o objeto do convênio e que tais contratações teriam sido realizadas com base em comandos da Funasa, que estabelecia previamente as categorias que deveria a FADERH contratar, o valor dos seus salários, o tipo de prestação dos serviços e o período de sua contratação. Assim, o responsável teria contratado pessoas nas categorias e salários indicados pela Funasa.
39.	No decorrer da execução, alguns contratados ingressaram com ações trabalhistas, principalmente em decorrência de recebimento de salários abaixo dos estipulados em Convenções Coletivas. A Funasa foi incluída na lide como litisconsórcio passivo necessário.
40.	Proferida a sentença do primeiro reclamante, Sr. Francisco de Assis Prudêncio, a FADERH foi condenada a pagar o valor de R$ 133.577,11. Na ocasião, informou à Funasa da sentença e questionou da possibilidade de bloqueio de valores do convênio. Na ausência de resposta da Funasa, considerou ter havido consentimento tácito, levando o responsável a bloquear o valor necessário à liquidação da sentença.
41.	No caso específico da sentença do primeiro reclamante, a FADERH pagava salário mensal de R$ 550,00, reajustado em janeiro de 2010 para R$ 1.244,61. Todavia, o valor previsto em Convenção Coletiva era de R$ 2.395,45, o que motivou o reclamante a buscar a diferença na justiça trabalhista.
42.	Realizado o pagamento da primeira sentença, mediante acordo extrajudicial no valor de R$ 80.000,00, a FADERH realizou os pagamentos das sentenças seguintes de outros reclamantes, utilizando o saldo do valor que havia sido bloqueado.
43.	Informou que as sentenças somaram R$ 266.857,67 e que os pagamentos mediante acordos extrajudiciais totalizaram R$ 161.659,42. Assim, entende o responsável que suas ações representaram uma economia de R$ 105.198,25.
44.	Alega o responsável não haver ilegalidade em sua conduta, uma vez que foi a própria Funasa que estabeleceu os salários a serem pagos pela FADERH. Sustenta ainda que as sobras financeiras do convênio, integralmente executado, foi utilizada para pagamento de dívidas trabalhistas de pessoas contratadas especificamente para a prestação do serviço objeto do convênio. Assim, entende que não houve desvio de finalidade na aplicação dos recursos.
45.	Relembrou que a Funasa foi condenada nos processos trabalhistas de forma subsidiária, nos termos preconizados no item V da Súmula TST 331. Apresentou ainda decisão em processo trabalhista onde se reconheceu que a responsabilidade subsidiária também se aplica nos casos de convênios (peça 23, p. 17) 
46.	Afirma não ter havido dano ao erário, tratando-se apenas de uma irregularidade formal. Cita dispositivos relacionados ao princípio da proporcionalidade e reforça sua boa-fé requerendo o acolhimento de suas alegações de defesa.
47.	Análise: A Funasa foi incluída na lide como litisconsórcio passivo necessário, tendo sido proferida a seguinte decisão, reproduzida em parte (peça 23, p. 82) :
'A litisconsorte FUNASA sustenta que o reclamante jamais manteve vínculo empregatício com a mesma, o que lhe eximiria de qualquer responsabilidade quanto a este. Sem razão, contudo, se encontra a litisconsorte. Em tese, o tomador de serviços responde, no âmbito trabalhista, pela culpa 'in eligendo' pela falta de cautela na escolha de empresa interposta para realizar tarefas que em princípio lhe competiam, ou pela culpa 'in vigilando', pela ausência ou negligência de fiscalização dos atos da empresa contratada. Em ambas as hipóteses, se a empresa contratada (prestadora de serviços) causar danos, o tomador dos serviços é, no mínimo, responsável -subsidiário, não se podendo deixar o trabalhador à mercê de empresas inidôneas e sem patrimônio para arcar com os débitos trabalhistas contraídos.'
48.	A despeito do que afirma o responsável, a aplicação de recursos do convênio para pagamento de sentenças judiciais não é uma simples irregularidade formal. Em tese se trata de grave irregularidade, configurando dano ao erário passível de ressarcimento.
49.	Embora o convênio tenha previsto a contratação de pessoal, tais despesas não compreendem aquelas decorrentes de litígios trabalhistas oriundos da relação entre a convenente e os funcionários contratados e alocados na execução do ajuste. Trata-se, portanto, de aplicação de recursos fora do objeto conveniado e com desvio de finalidade, conforme se depreende dos Enunciados de jurisprudência do Tribunal, abaixo transcritos:
'Acórdão 4990/2011-TCU-Segunda Câmara, Relator Min. AUGUSTO NARDES
É indevida a utilização do saldo dos recursos de convênio para pagamento de pessoal. É responsabilidade do convenente ressarcir o erário federal, pois beneficiou-se diretamente do desvio de finalidade na aplicação dos recursos. 
Acórdão 2848/2019-TCU-Primeira Câmara, Relator Min. MARCOS BEMQUERER
O bloqueio judicial de recursos de convênio para pagamento de dívidas trabalhistas do convenente configura débito decorrente de desvio de finalidade e, portanto, não afasta a responsabilidade de o ente beneficiado restituir os respectivos valores aos cofres do concedente.'
50.	Note-se que o responsável, em resposta encaminhada sobre notificação recebida da Funasa, informou que havia pago as sentenças judiciais com sobras de recursos do convênio, assim se manifestando (peça 23, p. 26 e 37) 
'1 - DA JUSTIFICATIVA QUANTO A UTILIZAÇÃO DA SOBRA DE RECURSOS DO CONVÊNIO 2427 PARA EFETUAR O PAGAMENTO DE DÍVIDAS TRABALHISTAS DOS PRESTADORES DE SERVIÇOS.
 (...) 
4 - é legal o uso de sobras de recursos financeiros de um convênio para pagamento de dívidas trabalhistas desde que essas dívidas decorram de prestadores de serviços que atuaram na execução do convênio e que tal fato tenha sido informado e justificado, ressaltando que a FADERH/AM informou a FUNASA a respeito do bloqueio dos valores e esse ente público não se manifestou contra, pelo contrário silenciou-se, havendo no mínimo uma concordância tácita;'
51.	As sobras ou saldo do convênio deveriam, conforme previsto na alínea 'g', da cláusula quarta do Convênio 2427/2006 (peça 2, p. 27) , ser recolhidas aos cofres da Funasa e não aplicadas em despesas estranhas ao objeto do convênio e em desvio de finalidade.
52.	O art. 20 da IN 1/1997 da STN é claro ao dispor:
'Art. 20. Os recursos serão mantidos em conta bancária específica somente permitidos saques para pagamento de despesas constantes do Programa de Trabalho ou para aplicação no mercado financeiro, nas hipóteses previstas em lei ou nesta Instrução Normativa, devendo sua movimentação realizar-se, exclusivamente, mediante cheque nominativo, ordem bancária, transferência eletrônica disponível ou outra modalidade de saque autorizada pelo Banco Central do Brasil, em que fiquem identificados sua destinação e, no caso de pagamento, o credor.'
53.	Por outro lado, o responsável agiu em desacordo com o compromisso firmado nos termos da alínea 'g', do inciso II, da cláusula terceira do Convênio 2427/2006 que estabeleceu:
'CLÁUSULA TERCEIRA - DAS OBRIGAÇÕES
Para a consecução do objeto expresso na Cláusula Primeira, competirá:
II -À CONVENENTE:
g) aplicar os recursos transferidos pela CONCEDENTE, exclusivamente, na execução das ações pactuadas;'
54.	Nossa análise realizada até aqui (itens 46 a 53) estaria em tese exaurida, com a consequente conclusão pela irregularidade das contas. No entanto, não se pode deixar de dar a devida atenção à afirmação do responsável de que teria agido, durante as contratações, sob orientação da Funasa, no que tange à fixação de categorias e salários nominais a serem cumpridos pela FADERH na execução do convênio.
55.	Como prova do que alega, apresentou o Ofício 6/2016/FADERH-AM (peça 24, p. 52-56) , encaminhado à Funasa, por meio do qual dá notícias à Fundação da ação judicial movida pelo Sr. Francisco de Assis Prudêncio de Oliveira, e relembra que o salário sobre o qual recai a reclamação trabalhista foi fixado pela própria Funasa, conforme cópia do plano de trabalho (peça 24, p. 55-56) . No mesmo expediente foi dado ciência à Funasa do bloqueio de R$ 180.000,00 a fim de garantir o pagamento da sentença judicial.
56.	Como afirma o responsável, a Funasa não se pronunciou sobre os termos do citado ofício, mantendo-se silente, o que o levou a entender pela aceitação tácita do bloqueio realizado e dos pagamentos subsequentes.
57.	Há aqui dois fatos que merecem especial atenção. O primeiro diz respeito ao direcionamento determinado pela Funasa nas contratações necessárias à consecução do objeto conveniado. Ao fixar os salários que a FADERH deveria praticar, para as mais diversas categorias, realizou indevida ingerência na administração e execução do convênio. Conforme previsto na alínea 'a', do inciso II, da cláusula terceira do convênio (peça 2, p. 26) , era obrigação da convenente a execução das ações necessárias à consecução do objeto do convênio, dentre as quais se insere a realização das contratações de pessoal pela FADERH. Portanto, ao fixar salários, a Funasa interferiu na execução de uma obrigação específica da convenente.
58.	A segunda questão diz respeito ao silêncio da Funasa aos termos do Ofício 6/2016/FADERH-AM (peça 24, p. 52-56) . Conforme previsto na alínea 'b', do inciso I, da cláusula terceira do convênio (peça 2, p. 25) , a Funasa estava obrigada a orientar as ações relativas à execução do convênio, o que deixou de fazer ao não responder e prestar orientações quando demandada. A Funasa falhou em cumprir com uma obrigação expressamente prevista no convênio.
59.	Vê-se, portanto, que a Funasa agiu diferente do esperado, seja por ação, fixando indevidamente salários, seja por omissão, quando deixou de prestar orientações ao convenente. A conduta da Funasa foi determinante para o surgimento da irregularidade apurada nesta TCE. Não houvesse fixado salários abaixo do mínimo previsto, não haveria o ingresso de reclamações trabalhistas. 
60.	Quanto ao dano ao erário, o caso concreto aqui tratado é distinto daqueles, por exemplo, em que um convenente se utiliza de recursos do convênio para quitar dívidas trabalhistas de pessoal próprio, alocado no funcionamento administrativo e na estrutura do convenente. As dívidas trabalhistas aqui tratadas ocorreram por demandas de pessoal 'de campo', contratados especificamente para a execução do objeto do convênio e nela alocados. Estes não se confundem com aqueles destinados ao funcionamento orgânico da FADERH.
61.	Pode-se afirmar que o pagamento de salários inferiores aos mínimos estabelecidos em convenções coletivas aos funcionários pela FADERH gerou uma falsa economia de recursos na execução do convênio. Em tese, o pagamento das sentenças judiciais veio justamente corrigir os valores de salários que deveriam ter sido pagos pela FADERH desde o início das contratações e não o foram por imposição da Funasa. Pode-se entender que os valores desembolsados com os pagamentos das sentenças trabalhistas não representam um dano ao erário, mas sim uma correção necessária a prejuízos indevidamente causados aos funcionários contratados para a execução do convênio. Nesse sentido, essas despesas pertenceriam ao objeto do convênio, não configurando desvio de finalidade.
62.	Conclusão: feitas as análises podemos concluir que as irregularidades referentes aos pagamentos realizados à Sr.ª Rosane Bueno Eurich não foram elididas, restando por ressarcir parte do débito imputado. Portanto, acatamos parcialmente as alegações de defesa para esta irregularidade. Com relação aos pagamentos de sentenças judiciais trabalhistas a análise dos argumentos apresentados revelou que a possível configuração de dano ao erário pode ser afastada. A origem causadora da irregularidade não deve ser atribuída ao responsável, mas sim à indevida intervenção da Funasa. Por outro lado e sob a ótica financeira, os pagamentos com as sentenças judiciais nada mais foram que correções a prejuízos indevidamente causados àqueles que trabalhavam na execução do convênio, quando receberam salários inferiores aos mínimos exigidos em Convenções Coletivas de Trabalho. Portanto, acatamos as alegações de defesa apresentadas.
63.	Com relação à boa-fé do responsável, conclui-se que se acha provada nos autos em relação aos pagamentos de sentenças judiciais trabalhistas. Todavia, não se comprovou sua boa-fé quanto aos pagamentos indevidos realizados à Sr.ª Rosane Bueno Eurich.
64.	Responsável: Fundação de Aprimoramento e Desenvolvimento de Recursos Humanos do Amazonas - FADERH/AM, alegações de defesa nas peças 11 a 23.
65.	Irregularidade 1: realização de despesas irregulares com recursos do Convênio 2427/2006 - Siafi 569167, em pagamentos a pessoa física por serviços não realizados.
66.	Irregularidades 2: realização de despesas irregulares com recursos do Convênio 2427/2006 - Siafi 569167, com pagamento de sentenças judiciais trabalhistas.
67.	Argumentação preliminar: antes de apresentar as justificativas para as irregularidades para as quais foi citada, a responsável suscita prejuízos ao exercício do direito constitucional ao contraditório e à ampla defesa.
68.	Cita trechos da Lei 9.784/1999, que regulou o processo administrativo no âmbito federal, de alguns julgados e de doutrina acerca da aplicação do dispositivo constitucional garantidor do contraditório e da ampla defesa nos procedimentos administrativos. No seu entender houve ausência de prévia oportunidade para exercer sua defesa, com manifesta quebra do aludido direito constitucional.
69.	Entende haver no caso aplicação de penalidade sem prévia defesa, com ofensas ao devido processo legal, sendo, portanto, passível de nulidade. Termina sua argumentação sobre a preliminar, afirmando ter apresentado justificativas ao Ministério da Saúde e à Funasa sempre ao ser notificada, mas que nem sempre houve a devida análise por parte da Funasa. Ao fim requer o arquivamento desta TCE.
70.	Análise preliminar: O argumento de ofensa ao princípio do contraditório e da ampla defesa não merece prosperar. Note-se que a própria responsável afirma que apresentou justificativas sempre que notificada, em clara manifestação contrária aos seus argumentos. Por outro lado, a autuação da tomada de contas especial no âmbito do Tribunal inaugura novel procedimento administrativo, sujeito a normas e procedimentos próprios, definidos na Lei 8.443/1992 e em seu Regimento Interno, distintos daqueles levados a efeito pela Funasa.
71.	Nesse sentido, até que haja o julgamento de mérito do processo, não se pode falar em aplicação de penalidade sem prévia defesa. A oportunidade de exercer o contraditório e a ampla defesa para a responsável, nesta TCE, foi inaugurada com a citação levada a efeito por meio do Ofício 1.631/2018 (peça 8) , seguida da apresentação de suas alegações de defesa (peças 11 a 13) e da análise que ora procedemos. Assim, o julgamento que vier a ser adotado nesta TCE terá garantido à responsável o direito que reclama prejudicado. Dessa forma, não há que se falar em ofensa ao princípio constitucional do contraditório e da ampla defesa neste processo, não havendo reparos à condução do processo.
72.	Argumentos da irregularidade 1: os argumentos apresentados foram feitos nos exatos termos da defesa do Sr. José Maurício de Lavor Barreto, conforme item 33. 
73.	Análise: considerando a identidade com os argumentos apresentados pelo Sr. José Maurício de Lavor Barreto, aproveitam-se as análises e conclusões realizadas nos itens 34 a 36, incorporando-as à presente.
74.	Argumentos da irregularidade 2: quanto à irregularidade 2 (item 20) , a responsável inicia sua defesa chamando a atenção para o disposto no inciso VI, do art. 2º, da Lei 9.784/1999, clamando pela aplicação do princípio da proporcionalidade na aplicação da penalidade.
75.	Alega que, ainda que se demonstre alguma irregularidade, não houve qualquer má fé da FADERH/AM, devendo tal fato ser sopesado na aplicação da penalidade. Apresentou julgados e doutrina a respeito da aplicação do princípio da proporcionalidade.
76.	Sustenta que não houve dano ao erário resultante dos pagamentos de sentenças judiciais trabalhistas, tratando-se somente de uma 'simples irregularidade formal'. Afirma que o convênio foi integralmente cumprido e que houve a quitação das sentenças judiciais, justificando-se assim os pagamentos realizados.
77.	Análise: os argumentos apresentados pela responsável são idênticos àqueles apresentados pelo Sr. José Maurício de Lavor Barreto, que agregou ainda à sua defesa outras justificativas não levantadas pela FADERH.
78.	Considerando que a FADERH foi citada solidariamente com o Sr. José Maurício de Lavor Barreto, aproveitamos a análise já realizada para este responsável, na qual restou concluído o acatamento de suas alegações de defesa (itens 47 a 63) .
79.	Conclusão: feitas as análises, e considerando a identidade de argumentos com os apresentados pelo Sr. José Maurício de Lavor Barreto, podemos concluir pelo acatamento parcial das alegações de defesa para irregularidade referente aos pagamentos indevidos realizados à Sr.ª Rosane Bueno Eurich e o acatamento integral das alegações de defesa referentes aos pagamentos de sentenças judiciais trabalhistas
80.	Responsável: Sr.ª Rosane Bueno Eurich, alegações de defesa na peça 31.
81.	Irregularidade: realização de despesas irregulares com recursos do Convênio 2427/2006 - Siafi 569167, em pagamentos a pessoa física por serviços não realizados.
82.	Argumentos: inicia sua peça de defesa alegando que em nenhum momento houve má-fé de sua parte na execução dos serviços a ela afetos e pactuados com a FADERH, não violando com sua conduta nenhum dos princípios da Administração Pública. Narra as dificuldades de realizar seu trabalho ante o isolamento geográfico das áreas em que atuava, cumprindo jornada acima de 8 horas diárias.
83.	Afirma que sempre executou seu trabalho de forma pontual e eficiente, apesar da ocorrência de atrasos no recebimento de salários. Informa que nunca foi solicitada pela FADERH a preencher folhas de ponto extraviadas.
84.	Explicou que desconhecia os termos do convênio celebrado entre a Funasa e a FADERH. Que a FADERH corriqueiramente atrasava salários, não possuía estrutura adequada e, com isso, muitos problemas havidos no convênio são de sua responsabilidade.
85.	Esclarece que não pode restituir os valores recebidos, uma vez que efetivamente prestou os serviços para os quais fora contratada.
86.	Análise: a responsável apresentou apenas alegações vagas e genéricas, sem demonstrar que teria executado de fato os serviços a partir de outubro de 2010. Não contestou as informações constantes da instrução inicial (peça 5, p. 4) , que seguiu anexa ao ofício citatório, que informava o acúmulo das funções exercidas na FADERH com cargo público exercido no Governo de Rondônia. Sobre esse fato manteve-se silente.
87.	A impossibilidade de a responsável prestar simultaneamente serviços à FADERH e ao Governo de Rondônia já foi exaustivamente tratada no TC Processo 015.471/2011-0, onde apontou-se inclusive resposta do Governo de Rondônia, que informou ter a responsável sido admitida em 27/7/2010.
88.	Conforme transcrito no item 21 da instrução inicial (peça 5, p. 4) , o próprio presidente da FADERH afirmou que foram feitos pagamentos à responsável, referente ao período de setembro/2010 a janeiro/2011, sem a necessária documentação comprobatória da efetiva execução do serviço para a qual foi contratada.
89.	Portanto, a responsável não trouxe aos autos justificativas consistentes para afastar a irregularidade a ela atribuída.
90.	Vale ressaltar que a FADERH, na qualidade de empregador da responsável, não mais contestou a irregularidade, optando pelo recolhimento, ainda que não integral, dos valores pagos indevidamente.
91.	Conclusão: os argumentos apresentados pela responsável não foram suficientes para afastar a irregularidade devendo-se acatar parcialmente suas alegações de defesa, em razão dos recolhimentos já realizados pela FADERH, os quais foram feitos também em seu proveito.
CONCLUSÃO
92.	Em face da análise promovida, conclui-se que as condutas do Sr. José Maurício de Lavor Barreto, Presidente da Fundação de Aprimoramento e Desenvolvimento de Recursos Humanos do Amazonas - FADERH/AM, da Sr.ª Rosane Bueno Eurich e da Fundação de Aprimoramento e Desenvolvimento de Recursos Humanos do Amazonas - FADERH/AM, resultaram em dano ao erário, relativamente à irregularidade de realização de pagamentos a pessoa física por serviços não realizados, devendo as contas dos responsáveis ser julgadas irregulares, com aplicação da multa prevista no art. 57, da Lei 8.443/1992.
93.	Quanto à irregularidade relativa aos pagamentos de sentenças judiciais trabalhistas, a análise realizada concluiu pelo afastamento do débito, com o consequente acatamento das alegações de defesa apresentadas pelo Sr. José Maurício de Lavor Barreto e pela Fundação de Aprimoramento e Desenvolvimento de Recursos Humanos do Amazonas - FADERH/AM. 
PROPOSTA DE ENCAMINHAMENTO
94.	Diante do exposto, submetem-se os autos à consideração superior propondo-se a adoção das seguintes medidas:
a)	acatar parcialmente as alegações de defesa apresentadas pelo Sr. José Maurício de Lavor Barreto, pela Fundação de Aprimoramento e Desenvolvimento de Recursos Humanos do Amazonas - FADERH/AM e pela Sr.ª Rosane Bueno Eurich;
b)	com fundamento nos arts. 1º, inciso I, 16, inciso III, alínea 'c', da Lei 8.443/1992 c/c os arts. 19 e 23, inciso III, da mesma Lei, e com arts. 1º, inciso I; 209, inciso III; 210 e 214, inciso III, do Regimento Interno, que sejam julgadas irregulares as contas do Sr. José Maurício de Lavor Barreto (CPF XXX.411.382-XX) , Presidente da Fundação de Aprimoramento e Desenvolvimento de Recursos Humanos do Amazonas - FADERH/AM a partir de 17/3/2000, da Sr.ª Rosane Bueno Eurich (CPF: XXX.649.479-XX) e da Fundação de Aprimoramento e Desenvolvimento de Recursos Humanos do Amazonas - FADERH/AM (CNPJ: 03.704.583/0001-20) , e condená-los, solidariamente, ao pagamento das quantias a seguir especificadas, com a fixação do prazo de quinze dias, a contar da notificação, para comprovarem, perante o Tribunal (art. 214, inciso III, alínea 'a', do Regimento Interno) , o recolhimento da dívida aos cofres da Fundação Nacional de Saúde, atualizada monetariamente e acrescida dos juros de mora, calculados a partir das datas discriminadas, até a data do recolhimento, na forma prevista na legislação em vigor, abatendo-se na oportunidade os valores já recolhidos:
	VALOR ORIGINAL (R$) 
	DATA DA OCORRÊNCIA
	DÉBITO/CRÉDITO

	4.752,00
	13/12/2010
	D

	4.752,00
	13/12/2010
	D

	2.325,00
	14/12/2010
	D

	4.752,00
	20/12/2010
	D

	4.758,00
	20/1/2011
	D

	3.965,83
	4/4/2011
	D

	2.500,00
	20/2/2017
	C

	2.500,00
	15/3/2017
	C

	2.525,00
	11/4/2017
	C

	2.575,25
	8/6/2017
	C

	2.600,25
	7/7/2017
	C

	2.626,25
	15/8/2017
	C

	2.652,25
	12/9/2017
	C

	2.678,25
	11/10/2017
	C

	2.705,33
	14/11/2017
	C

c)	aplicar ao Sr. José Maurício de Lavor Barreto (CPF XXX.411.382-XX) , Presidente da Fundação de Aprimoramento e Desenvolvimento de Recursos Humanos do Amazonas - FADERH/AM a partir de 17/3/2000, à Sr.ª Rosane Bueno Eurich (CPF: XXX.649.479-XX) e à Fundação de Aprimoramento e Desenvolvimento de Recursos Humanos do Amazonas - FADERH/AM (CNPJ: 03.704.583/0001-20) , individualmente, a multa prevista no art. 57 da Lei 8.443/92 c/c o art. 267 do RI/TCU, fixando-lhes o prazo de quinze dias, a contar da notificação, para que comprovem, perante o Tribunal (art. 214, III, a, do Regimento Interno do TCU) , o recolhimento da dívida aos cofres do Tesouro Nacional, atualizada monetariamente desde a data do acórdão que vier a ser proferido por este Tribunal até a do efetivo recolhimento, se pagas após o vencimento, na forma da legislação em vigor;
d)	autorizar, desde logo, nos termos do art. 28, inciso II, da Lei 8.443/1992, a cobrança judicial da dívida caso não atendida a notificação;
e)	enviar cópia do Acórdão que vier a ser proferido à Fundação Nacional de Saúde e aos responsáveis, para ciência, informando-lhe que a deliberação, acompanhada do Relatório e Voto que a fundamentarem, estará disponível para consulta no endereço www.tcu.gov.br/acordaos, além de esclarecer que, caso requerido, o TCU poderá fornecer sem custos as correspondentes cópias, de forma impressa; e
f)	encaminhar cópia da deliberação, bem como do relatório e do voto que a fundamentarem, ao Procurador-Chefe da Procuradoria da República no Estado do Amazonas, nos termos do § 3º do art. 16 da Lei 8.443/1992 c/c o § 7º do art. 209 do Regimento Interno do TCU."
O representante do MP/TCU (peça 35) , subprocurador-geral Paulo Soares Bugarin, concordou com a análise da unidade instrutiva, sugerindo o seguinte reparo no débito apontado:
"7. Estando os autos no Ministério Público de Contas, a Faderh/AM fez juntar petição (peça 35) , em que alerta para a ausência de consideração de uma das parcelas já recolhidas pela convenente. Segundo observado pela responsável, a Secex-TCE arrolou nove parcelas de crédito na proposta de condenação, ao passo que teriam sido comprovados dez recolhimentos.
 (...) 
9. Observo, outrossim, que assiste razão à Faderh/AM quando afirma a ausência de uma das parcelas de crédito na tabela indicativa dos valores da condenação. De fato, a parcela recolhida em 11/05/2017, no montante de R$ 2.550,25 (peça 35, p. 6) , não integra a referida tabela, embora constasse das alegações de defesa anteriormente submetidas (peça 23, p. 59) . Cumpre, portanto, corrigir o equívoco, de modo que a condenação deve ser realizada com base nos seguintes valores:
	VALOR ORIGINAL (R$) 
	DATA DA OCORRÊNCIA
	DÉBITO/CRÉDITO

	4.752,00
	13/12/2010
	D

	4.752,00
	13/12/2010
	D

	2.325,00
	14/12/2010
	D

	4.752,00
	20/12/2010
	D

	4.758,00
	20/1/2011
	D

	3.965,83
	4/4/2011
	D

	2.500,00
	20/2/2017
	C

	2.500,00
	15/3/2017
	C

	2.525,00
	11/4/2017
	C

	2.550,25
	11/5/2017
	C

	2.575,25
	8/6/2017
	C

	2.600,25
	7/7/2017
	C

	2.626,25
	15/8/2017
	C

	2.652,25
	12/9/2017
	C

	2.678,25
	11/10/2017
	C

	2.705,33
	14/11/2017
	C

 (...) "
	É o relatório.

8.1. Sarah Lima Toledano (OAB/AM 10.106) e outros, representando José Maurício de Lavor Barreto (peça 27).
8.2. Ewerton Almeida Ferreira (OAB/AM 6.839), representando José Maurício de Lavor Barreto (peça 27) e Fundação de Aprimoramento e Desenvolvimento de Recursos (peça 28).

Subprocurador-Geral Paulo Soares Bugarin.

TOMADA DE CONTAS ESPECIAL. CONVÊNIO. FUNASA. PAGAMENTO POR SERVIÇOS NÃO PRESTADOS. CITAÇÃO. ACOLHIMENTO PARCIAL DE ALEGAÇÕES DE DEFESA. CONTAS IRREGULARES. DÉBITO. MULTA. COMUNICAÇÕES.

TOMADA DE CONTAS ESPECIAL (TCE)

Secretaria de Controle Externo de Tomada de Contas Especial (Secex-TCE).

Trata-se de tomada de contas especial instaurada pela Fundação Nacional de Saúde (Funasa) , em desfavor da Fundação de Aprimoramento e Desenvolvimento de Recursos Humanos do Amazonas (FADERH/AM) e de seu presidente, Sr. José Maurício de Lavor Barreto, em razão da não comprovação da boa e regular aplicação de parte dos recursos recebidos por força do convênio 2427/2006[footnoteRef:2], cujo o objeto era a execução de ações de prevenção e recuperação à saúde das populações indígenas do Médio Purus em caráter complementar, em conformidade com as diretrizes dispostas no modelo de gestão da política nacional de atenção dos povos indígenas. [2:  Peça 2, p. 24-27.] 
A vigência inicial do convênio foi de 21/9/2006 a 21/9/2007, tendo sido prorrogado até 31/10/2011.
O objeto do convênio[footnoteRef:3] previu dispêndios iniciais de R$ 1.401.534,32, sem aporte de contrapartida, que, após diversas vezes aditivado, alcançou o montante de R$ 13.996.996,03. [3:  Peça 2, p. 24-27.] 
Em parecer técnico conclusivo[footnoteRef:4], a Funasa aprovou as ações técnicas de saúde pactuadas no plano distrital e no plano de trabalho do convênio. [4:  Peça 2, p. 167-168.] 
No relatório final de análise do convênio[footnoteRef:5], a Funasa opinou pela reprovação parcial da prestação de contas, no valor de R$ 70.098,83, correspondente ao que fora indevidamente pago à Sra. Rosane Bueno Eurich, apurado em processo de representação deste Tribunal (TC Processo 015.471/2011-0) , que originou o Acórdão 5362/2014-TCU-Segunda Câmara[footnoteRef:6]. [5:  Peça 3, p. 353-357.]  [6:  Peça 3, p. 350-352.] 
Posteriormente, por meio de pedido de reexame, o débito imputado à Sra. Rosane Bueno Eurich foi alterado, levando-se em conta os valores pagos a partir de outubro de 2010. Em razão disso, foi elaborado o parecer financeiro 839/2016[footnoteRef:7], reduzindo o débito a R$ 25.304,83. [7:  Peça 3, p. 384-385.] 
O referido parecer, no entanto, incluiu débito no valor de R$ 161.659,42, referente a pagamentos de valores relativos a despesas oriundas de sentenças judiciais trabalhistas, realizados pela FADERH/AM, não relacionados ao objeto do convênio, de responsabilidade de seu presidente em solidariedade com a entidade por ele presidida.
O relatório do tomador de contas especial[footnoteRef:8] apontou como motivo para a instauração da tomada de contas especial e impugnação parcial das despesas, a ocorrência de irregularidades na execução financeira do convênio, parte em razão do pagamento de serviços não prestados por colaboradora, e parte em razão do pagamento irregular de despesas oriundas de sentenças judiciais trabalhistas. [8:  Peça 3, p. 416-420.] 
Apontou, no entanto, débito solidário, apenas, entre o Sr. José Maurício de Lavor Barreto e a FADERH/AM, não incluindo a beneficiária dos pagamentos realizados por serviços não prestados na parte que lhe coube.
O relatório de auditoria 418/2018[footnoteRef:9] destacou: ainda que não importe em nulidade, o valor impugnado pela Funasa, de R$ 191.716,25, estava incorreto, devendo ser considerado o valor de R$ 186.964,25, que é o somatório das duas irregularidades citadas no relatório de tomada de contas especial. [9:  Peça 1, p. 7-14.] 
A Secretaria de Controle Externo de Tomada de Contas Especial (Secex-TCE) , em instrução inicial[footnoteRef:10], concluiu pela citação solidária da Sra. Rosane Bueno Eurich, do Sr. José Maurício de Lavor Barreto e da FADERH/AM, em face do débito relacionado ao pagamento irregular à primeira, e pala citação solidária do Sr. José Maurício de Lavor Barreto e da FADERH/AM, pelo débito relacionado ao pagamento irregular de dívidas trabalhistas judicialmente sentenciadas. [10:  Peça 5.] 
Regularmente citados, os responsáveis apresentaram defesa[footnoteRef:11] que, analisada pela unidade instrutiva, foi parcialmente acolhida no que se refere aos pagamentos por serviços não prestados, e integralmente acolhida em relação ao pagamento das sentenças judiciais. [11:  Peças 11/13, 23/25 e 31.] 
No caso da primeira irregularidade, as alegações apresentadas não foram consideradas suficientes para elidir o dano ou excluir as responsabilidades. Entretanto, caberia reconhecer como crédito os recolhimentos já efetuados em favor da Funasa[footnoteRef:12]. [12:  Peça 23, p. 56-65.] 
Quanto ao débito relacionado às sentenças judiciais, a unidade instrutiva concluiu que caberia considerar elidido o dano, uma vez que os valores eram devidos a pessoas que atuaram na execução do objeto do convênio, cujos salários teriam sido definidos pela Funasa, sendo que a concedente fora condenada subsidiariamente nas sentenças judiciais.
Além disso, a Funasa teria sido previamente consultada pelo presidente da convenente acerca da possibilidade da quitação da dívida trabalhista com recursos do convênio.
Em razão do apurado, a Secex-TCE[footnoteRef:13] propôs julgar irregulares as contas dos responsáveis, imputando-lhes solidariamente o débito pelo pagamento de serviços não executados, abatido dos valores já recolhidos aos cofres da Funasa[footnoteRef:14], e sancionando-os com multa proporcional ao dano. [13:  Peças 33, 34 e 35.]  [14:  Peça 11, p. 18-27.] 
O representante do MP/TCU, subprocurador Paulo Soares Bugarin, concordou[footnoteRef:15] com as análises e conclusões emitidas pela unidade instrutiva, alertando, porém, para a ausência de consideração de uma das parcelas já recolhidas pela convenente, no valor de R$ 2.550,25[footnoteRef:16], paga em 11/5/2017. [15:  Peça 36.]  [16:  Peça 11, p. 21.] 
II
Concordo com a análise empreendida pela Secex-TCE, acompanhada pelo representante do MP/TCU, a qual adoto como razão de decidir.
Uma vez que não foram trazidos aos autos elementos que comprovassem a prestação de serviço por parte da Sra. Rosane Bueno Eurich à FADERH/AM, não há como ser afastada a responsabilidade da colaboradora, do presidente da entidade e da própria convenente.
Acolho, portanto, a proposta de julgamento irregular das contas dos responsáveis, da condenação em débito e da aplicação da multa prevista no art. 57 da Lei 8.443/1992.
Diante do exposto, manifesto-me pela aprovação do acórdão que ora submeto à apreciação deste Colegiado. 
TCU, Sala das Sessões Ministro Luciano Brandão Alves de Souza, em 17 de março de 2020.
Weder de Oliveira 
Relator